臺灣士林地方法院刑事判決　　　　　　　 96年度訴字第485號
公　訴　人　臺灣士林地方法院檢察署檢察官
被　　　告　丁○○
被　　　告　丙○○○
上列被告因偽造文書等案件，經檢察官提起公訴（96年度偵字第
2332號），被告於本院準備程序中就被訴之事實為有罪之陳述，
經本院合議庭裁定改由受命法官獨任依簡式審判程序審理並判決
如下：
    主  文
丙○○○共同連續行使偽造私文書，足以生損害於他人，累犯，
處有期徒刑壹年，減刑為有期徒刑陸月，如易科罰金以銀元參佰
元即新台幣玖佰元折算壹日。
丁○○共同連續行使偽造私文書，足以生損害於他人，處有期徒
刑陸月，如易科罰金以銀元參佰元即新台幣玖佰元折算壹日，減
刑為有期徒刑參月，如易科罰金以銀元參佰元即新台幣玖佰元折
算壹日。
    事  實
一、丁○○與丙○○○為夫妻，丙○○○前曾因賭博罪經本院判
    處有期徒刑6 月，於94年9 月30日易科罰金執行完畢。丙○○○自民國93年7 月間起，在臺北縣八里鄉○○路○ 段155
    巷2 弄7 號住處，自任會首，召集民間互助會，自93年7 月
    25 日 起迄96年2 月25日止，會員不含會首共32人，每會金
    額為新臺幣（下同）30,000元，約定每月25日在上址開標1
    次，係採內標制，每次以投標金額最高者得標，分別由丁○○、丙○○○向未得標之會員，按競標利息於3 日內收集會
    款交予得標會員。詎丁○○及丙○○○竟基於意圖為自己不
    法之所有及行使偽造私文書之概括犯意聯絡，利用丙○○○
    為會首之身分及主持開標之機會，部分會員無暇親自到場參
    加競標之情況下，由丙○○○連續於93年12月25日、94年11
    月25 日 及95年3 月25日，在開標時，分別冒稱庚○○、辛○○及戊○○○等人競標，在未載「標單」字樣之投標單上
    ，分別書寫「崑永」署名及競標利息8,200 元、「新力」署
    名及競標利息7,600 元、「麗珠」署名及競標利息7,200 元
    ，以此方式連續偽造投標單準私文書，持以競標並順利得標
    （標單均於開標後丟棄而滅失），嗣據以向各該互助會活會
    會員諉稱已由庚○○、辛○○及戊○○○得標，致使各該期
    之活會會員不疑有詐，均陷於錯誤，而如期交付當期之活會
    會款予丁○○或丙○○○，足以生損害於庚○○、辛○○、
    戊○○○及其他活會會員，前後3 次冒標，共詐得0000000
    元（起訴書原載0000000 元，經檢察官當庭更正）（各次冒
    標時間與會期、被冒標之活會會員會單編號及姓名、競標利
    息、受詐欺之活會人數、各期詐得活會會款金額，均詳如附
    表所示），得手後供己花用。迨95年5 月25日最後1 次投標
    後，活會會員林伯辰之妻王嬿棋查覺活會人數有異，會員間
    經核對後得知受騙，丙○○○即自96年6 月間宣告倒會停標
    ，庚○○、己○○、王嬿棋、甲○○、辛○○及壬○○雖於
    95年7 月6 日聲請調解，然丁○○及丙○○○並未清償所積
    欠之會款。
二、案經庚○○、壬○○、甲○○、乙○○及己○○告訴臺灣士
    林地方法院檢察署檢察官偵查起訴。
    理  由
一、上開犯罪事實，業據被告丁○○、丙○○○2 人於本院審理
    時坦承不諱，核與證人即告訴人庚○○、辛○○、戊○○○
    、壬○○、甲○○、王嬿棋、己○○分別於偵查中所證述之
    情節大致相符，復有互助會會單及聲請調解書各1 紙附於偵
    查卷可稽，足認被告之自白與事實相符，被告犯行應堪認定
    。
二、新舊法比較：
（一）按被告行為後，刑法第2 條法律變更適用及第33條第5 款
      罰金之規定、第41條易科罰金之規定、第28條共犯、第47
      條累犯、第55條牽連犯之規定、第56條連續犯之規定，已
      於94年1 月7 日經立法院修正三讀通過，總統命令公布，
      於95年7 月1 日施行，該法第2 條係規範行為後法律變更
      適用所生新舊法律比較適用之準據法，於新法施行後，應
      適用新法第2 條第1 項之規定，為「從舊從輕」之比較。
      又按行為後法律有變更者，適用行為時之法律。但行為後
      之法律有利於行為人者，適用最有利於行為人之法律，修
      正後刑法第2 條第1 項定有明文。
（二）罰金刑部分，刑法分則編各罪所定罰金刑之貨幣單位原為
      銀元，修正前刑法第33 條 第5 款規定：「罰金：1 元（
      銀元）以上。」，而依罰金罰鍰提高標準條例規定，就72
      年6 月26日前修正之刑法部分條文罰金數額提高2 至10倍
      ，其後修正者則不提高倍數，並依現行法規所定貨幣單位
      折算新臺幣條例規定，以銀元1 元折算新臺幣3 元；修正
      後刑法第33條第5 款規定：「罰金：新臺幣1000元以上，
      以百元計算之。」，刑法第33條第5 款所定罰金貨幣單位
      經修正為新臺幣後，刑法分則各罪所定罰金刑之貨幣單位
      亦應配合修正為新臺幣，為使刑法分則編各罪所定罰金之
      最高數額與刑法修正前趨於一致，乃增訂刑法施行法第1
      條之1 ：「中華民國94年1 月7 日刑法修正施行後，刑法
      分則編所定罰金之貨幣單位為新臺幣。94年1 月7 日刑法
      修正時，刑法分則編未修正之條文定有罰金者，自94年1
      月7 日刑法修正施行後，就其所定數額提高為30倍。但72
      年6 月26日至94年1 月7日 新增或修正之條文，就其所定
      數額提高為3 倍。」；從而，刑法分則編各罪所定罰金刑
      之最高數額，於上開規定修正後並無不同，惟修正後刑法
      第33第5 款所定罰金刑最低數額，較之修正前提高，自以
      修正前刑法第33條第5 款規定，較有利於被告。
（三）被告先後3 次行使偽造文書之犯行，時間緊接，犯罪構成
      要件相同，顯係基於概括犯意而為之，惟被告行為後，刑
      法第56條連續犯之規定，業於94年1 月7 日修正公布刪除
      ，並於95年7 月1 日施行，則被告之犯行，因行為後新法
      業已刪除連續犯之規定，此刪除雖非犯罪構成要件之變更
      ，但顯已影響行為人刑罰之法律效果，自屬法律有變更，
      依新法第2 條第1 項規定，比較新、舊法結果，仍應適用
      較有利於被告之行為時法律即舊法論以連續犯1 罪並加重
      其刑（最高法院95年第8 次刑事庭會議決議參照）。
（四）又刑法第55條後段有關「犯一罪而其方法或結果之行為犯
      他罪名」之牽連犯之規定，亦修正刪除，亦自95年7 月1
      日起施行。亦即修正後之刑法，已無牽連犯得論以裁判上
      一罪之情形。所犯之數罪，應按其具體情形論罪。查被告
      所為行使偽造文書罪及詐欺罪，其行為、時間均屬個別獨
      立，但有原因、結果之牽連關係，若適用修正前之規定，
      顯較有利於被告，自應依修正後刑法第2 條第1 項前段之
      規定，適用修正前刑法第55條後段之規定，從較重之行使
      偽造文書罪處斷。
（五）修正前刑法第41條第1 項前段規定：「犯最重本刑為5 年
      以下有期徒刑以下之刑之罪，而受6 個月以下有期徒刑或
      拘役之宣告，因身體、教育、職業、家庭之關係或其他正
      當事由，執行顯有困難者，得以1 元以上3 元以下折算1
      日，易科罰金。」又修正前罰金罰鍰提高標準條例第2 條
      （於95年7 月1 日修正刪除）規定，就其原定數額提高為
      100 倍折算1 日，則本件被告行為時之易科罰金折算標準
      ，最高得以銀元300 元折算1 日，經折算為新臺幣後，應
      以新臺幣900 元折算為1 日。惟95年7 月1 日修正公布施
      行之刑法第41條第1項 前段則規定：「犯最重本刑為5 年
      以下有期徒刑以下之刑之罪，而受6 個月以下有期徒刑或
      拘役之宣告者，得以新臺幣1000元、2000元或3000元折算
      1 日，易科罰金。」比較修正前後之易科罰金折算標準，
      以修正前之規定，較有利於被告，則應依修正後刑法第2
      條第1 項前段，適用修正前刑法第41條第1 項前段規定，
      定其折算標準。
（六）又新舊法比較時應就罪刑有關之共犯、未遂犯、想像競合
      犯、牽連犯、連續犯、結合犯、以及累犯加重、自首減輕
      暨其他法定加減原因（如身份加減）與加減例等一切情形
      ，綜其全部罪刑之結果而為比較。（最高法院95年5 月23
      日第8次 刑法座談會參照）又比較裁判前之法律孰為有利
      於行為人時，應就罪刑有關之一切情形，比較其全部之結
      果，而為整個之適用，不能割裂而分別適用有利之條文。
      （最高法院27 年 上字第2615號判例參照）本件經上開綜
      合比較結果，認應全部適用舊法對被告較為有利。
（七）又新法第55條想像競合犯但書係科刑之限制，為法理之明
      文化，非屬法律之變更，自不生新舊法比較之問題，自應
      適用新法規定。本件被告以一詐欺行為向被冒標之人及多
      數之活會會員詐欺取得會款，係以一行為觸犯數罪名，為
      想像競合犯，應逕依修正後刑法第55條規定，從一重之詐
      欺罪處斷。
（八）修正前刑法第28條規定：「二人以上共同實施犯罪之行為
      者，皆為正犯。」，修正後刑法第28條規定：「二人以上
      共同實行犯罪之行為者，皆為正犯。」，剔除未參與犯罪
      實行行為之預備及陰謀共同正犯，然對本件被告2 人而言
      ，其有犯意之聯絡及行為之分擔，均已參與實行行為，修
      正前後之規定，並無何者有利或不利之情形，並無刑法第
      2 條第1 項比較適用之問題，應逕行適用修正後刑法第28
      條之規定，均論以共同正犯。又修正前刑法第47條規定：
      「受有期徒刑之執行完畢，或受無期徒刑或有期徒刑一部
      之執行而赦免後，5 年以內再犯有期徒刑以上之罪者，為
      累犯，加重本刑至2分 之1 。」，修正後該47條第1 項規
      定：「受徒刑之執行完畢，或一部之執行而赦免後，5 年
      以內故意再犯有期徒刑以上之罪者，為累犯，加重本刑至
      2 分之1 。」，則被告丙○○○有如事實欄所載之犯罪科
      刑及執行情形，此有臺灣高等法院被告前案紀錄表在卷可
      按，其係於受有期徒刑之執行完畢後，5 年內故意再犯本
      件有期徒刑以上之罪，無論依修正前後之新舊法，均為累
      犯，並無何者有利或不利之情形，亦無刑法第2 條第1 項
      比較適用之問題，應逕依修正後之刑法第47條第1 項之規
      定，論以累犯並加重其刑。
三、按民間互助會會員標會時書寫之標單，一般均書寫金額及競
    標會員之姓名或代名，而未冠以「標單」字樣，固非刑法第
    210 條之私文書，應屬紙上之文字，然依習慣足以表示該人
    出息若干參與競標用意之證明，核屬刑法第220 條第1 項以
    文書論之準私文書（參照最高法院87年度台非字第12號判決
    意旨）。被告冒用他人名義，偽填該人署名及標息金額，應
    屬足以表示被冒名標會之人欲以此標息競標文意之準私文書
    ，嗣又行使參與競標，自足以生損害於被冒名標會之人，並
    使其他活會會員誤信該遭冒名標會之人得標，而交付扣除被
    告知標息之會款予被告，此外，該被冒標之會員亦因被告佯
    稱係由他人得標，亦交付扣除被告知之標息之會款予被告。
    核被告丁○○、丙○○○2 人所為，係犯刑法第216 條、第
    220 條第1 項、第210 條行使偽造準私文書罪與同法第339
    條第1 項詐欺取財罪。被告2 人有犯意之聯絡及行為之分擔
    ，皆為共同正犯。其偽造署押之行為係偽造準私文書之部分
    行為，而偽造準私文書後進而持以行使，偽造之低度行為則
    為行使之高度行為所吸收，均不另論罪。又被告2 人以一詐
    欺行為向被冒標之人及多數之活會會員詐欺取得會款，係以
    一行為觸犯數罪名，為想像競合犯，應逕依修正後刑法第55
    條規定，從1 重之詐欺罪處斷。其先後3 次行使偽造準私文
    書及詐欺取財犯行，時間緊接，所犯係犯罪構成要件相同之
    罪名，顯均係基於概括犯意而反覆為之，應依修正前刑法第
    56 條 連續犯之規定論以1 罪，並加重其刑。所犯詐欺取財
    與行使偽造準私文書2 罪間，有方法結果之關係，為牽連犯
    ，應依修正前刑法第55條牽連犯之規定，從較重之行使偽造
    準私文書罪處斷。被告丙○○○有如事實欄所載之犯罪科刑
    及執行情形，此有臺灣高等法院被告前案紀錄表在卷可按，
    其係於受有期徒刑之執行完畢後，5 年內（其行為終了日為
    95年3 月25日）故意再犯本件有期徒刑以上之罪，應逕依修
    正後之刑法第47條第1 項之規定，論以累犯並遞加重其刑。
    爰審酌被告2 人之品行、犯罪之動機、手段、所詐欺之金額
    及尚未與被害人和解賠償被害人之損害及於本院審理時深表
    悔悟等一切情狀，量處如主文所示之刑，丁○○部分並諭知
    易科罰金之折算標準。又被告犯罪時間終了係在95年3 月25
    日，在96年4 月24日以前，所犯之罪為刑法第216 條、第
    220 條第1 項、第210 條之行使私文書罪，合於減刑條件，
    應依中華民國96年罪犯減刑條例第2 條第1 項第3 款予以減
    刑為丁○○有期徒刑3 月、丙○○○有期徒刑6 月，如易科
    罰金均以銀元參佰元即新台幣玖佰元折算壹日。至被告偽造
    之標單並未扣案，因該標單係為標會所用，衡情已於標會結
    束後丟棄滅失，且被告亦陳明標單已丟棄滅失，無論其上偽
    造署名及標單本身自毋庸併予宣告沒收，附此敘明。
據上論斷，應依刑事訴訟法第273 條之1 第1 項、第299 條第1
項前段，修正後刑法第2 條第1 項前段、刑法第216 條、第220
條第1 項、第210 條、第339 條第1 項、修正前刑法第55條後段
、第56條、第41條第1 項前段、修正後刑法第55條、第28條、第
47條第1 項，罰金罰鍰提高標準條例第1 條前段，修正前罰金罰
鍰提高標準條例第2 條，現行法規所定貨幣單位折算新臺幣條例
第2 條，中華民國96年罪犯減刑條例第2 條第1 項第3 款、第7
條、第9條，判決如主文。
本案經檢察官王以文到庭執行職務
中　　華　　民　　國　　96　　年　　7 　　月　　27　　日
                  刑事第三庭法  官  賴邦元
以上正本證明與原本無異。
如不服本判決，應於判決送達後10日內，向本院提出上訴狀。
                            書記官  游育慈
中　　華　　民　　國　　96　　年　　7 　　月　　27　　日
附表：
 ┌──┬─────┬─────┬─────┬───┬───────┐
 │編號│冒標日期與│被冒用人名│標金（元）│詐欺之│詐欺金額（元）│
 │    │會期      │義        │          │活會數│              │
 ├──┼─────┼─────┼─────┼───┼───────┤
 │ 1  │93年12月25│庚○○    │8200      │  26  │566800（30000-│
 │    │日、第6期 │          │          │      │8200）×26    │
 ├──┼─────┼─────┼─────┼───┼───────┤
 │ 2  │94年11月25│辛○○    │7600      │  15  │336000（30000-│
 │    │日、第17期│          │          │      │7600）×15    │
 ├──┼─────┼─────┼─────┼───┼───────┤
 │ 3  │95年3月25 │戊○○○  │7200      │  11  │250800（30000-│
 │    │日、第21期│          │          │      │7200）×11    │
 └──┴─────┴─────┴─────┴───┴───────┘
附錄本案論罪科刑法條之依據：
中華民國刑法第220條
（準文書）
在紙上或物品上之文字、符號、圖畫、照像，依習慣或特約，足
以為表示其用意之證明者，關於本章及本章以外各罪，以文書論
。
錄音、錄影或電磁紀錄，藉機器或電腦之處理所顯示之聲音、影
像或符號，足以為表示其用意之證明者，亦同。
中華民國刑法第216條
（行使偽造變造或登載不實之文書罪）
行使第 210 條至第 215 條之文書者，依偽造、變造文書或登載
不實事項或使登載不實事項之規定處斷。
中華民國刑法第210條
（偽造變造私文書罪）
偽造、變造私文書，足以生損害於公眾或他人者，處5 年以下有
期徒刑。
中華民國刑法第339條第1項
（普通詐欺罪）
意圖為自己或第三人不法之所有，以詐術使人將本人或第三人之
物交付者，處5年以下有期徒刑、拘役或科或併科1千元以下罰金
。
